【裁判字號】    98,訴,294
【裁判日期】    980717
【裁判案由】    返還土地
【裁判全文】
臺灣臺南地方法院民事判決               98年度訴字第294號
原      告  戊○○
訴訟代理人  丁○○
被      告  林幗詠原名凌林錦.
訴訟代理人  丙○○
上列當事人間請求返還土地事件，業經本院於民國98年7月3日言
詞辯論終結，判決如下：
    主  文
被告應將坐落臺南縣麻豆鎮巷○段1123及同段1127地號土地及如
附圖所示坐落臺南縣麻豆鎮巷○段1123地號土地上編號B、面積
46.37平方公尺之鐵造遮雨棚及坐落臺南縣麻豆鎮巷○段1127地
號土地上面積18.91平方公尺之鐵造遮雨棚返還原告。
被告應自民國九十七年十月三十一日起至交還前項土地予原告之
日止，按月給付原告新台幣參佰元。
訴訟費用新台幣壹萬捌仟壹佰捌拾捌元由被告負擔。
  事實及理由
一、原告起訴主張：
  (一)系爭土地為其所有，而系爭遮雨棚自民國96年3月1日期滿後
    即歸其所有。原告於86年5月1日將坐落臺南縣麻豆鎮巷○段
    1123、1127地號土地（下稱系爭土地）及如附圖所示坐落臺
    南縣麻豆鎮巷○段1123地號土地上編號B、面積46.37平方公
    尺之鐵造遮雨棚及坐落臺南縣麻豆鎮巷○段1127地號土地上
    面積18.9 1平方公尺之鐵造遮雨棚（下稱系爭遮雨棚）無償
    租予被告停車，租期10年至96年4月30日止。期滿後原告再
    租予被告，雙方約定契約期間自96年5月1日起至97年10月31
    日止，租金為每月新台幣（下同）300元，但限使用3分之1
    部分。租約到期後，原告除口頭告知期滿不再續約，被告應
    交還系爭土地及遮雨棚外，並分別以臺南和順郵局第00188
    號、第00125號存證信函通知被告，詎被告迄今未交還系爭
    土地及遮雨棚，為此提起本件訴訟。
  (二)並聲明：
    1.被告應將坐落臺南縣麻豆鎮巷○段1123及同段1127地號土
      地及如附圖所示坐落臺南縣麻豆鎮巷○段1123地號土地上
      編號B、面積46.37平方公尺之鐵造遮雨棚及坐落臺南縣麻
      豆鎮巷○段1127地號土地上面積18.91平方公尺之鐵造遮
      雨棚返還原告。
    2.被告應自97年10月31日起至交還前項土地予原告之日止，
      按月給付原告300元。
  (三)對被告抗辯所為之陳述：
    1.遮雨棚是訴外人庚○○出資興建，非由被告出資興建。原
      告除與被告訂立租約外，原告與訴外人庚○○間另訂有契
      約書，雙方約定由原告提供系爭土地予訴外人庚○○搭建
      遮雨棚共同停車使用，期間自86年3月1日起至96年3月1日
      止，期滿後無條件將遮雨棚建物及地上一切設施贈與原告
      ，故該遮雨棚應為原告所有，被告並無任何權利。
    2.兩造於86年5月16日欲到法院辦理公證，但因法院承辦人
      員說要附價值證明，不能訂立沒有租金之租賃契約，故未
      辦理。兩造嗣於同年月22日再行辦理，法院承辦人員說沒
      有租金不能簽訂租賃契約，所以又沒有辦成。但因被告保
      證不會有問題，雙方才約定租賃契約10年間沒有租金，但
      期滿後地上物之遮雨棚應歸原告。
    3.被告答辯狀中提到86年4月請人來搭建，但是事實上與我
      們是在86年5月才簽立契約，當時我們契約尚未簽訂，被
      告怎麼可能請人來搭建。在85年底，原告曾報案請被告不
      能使用系爭土地。
二、被告則以下列情詞置辨，並請求駁回原告之訴：
  (一)兩造96年5月1日所簽之土地租賃契約所繪系爭土地以筆標示
    「斜線」部分並非實際雙方認同出租及承租之地，事實上應
    未以「斜線」標示空白部分之土地，上述錯誤應係雙方於簽
    立土地租約時一時均未注意標示錯誤所致，本件租賃標的物
    應係1123地號及1127地號二土地。
  (二)被告願將系爭土地返還原告，但系爭土地上之遮雨棚係被告
    於86年4月間出資並雇工搭建，並非原告出資興建。此由原
    告97年12月3日之臺南和順郵局第00125號存證信函中所載「
    土地遮雨棚是庚○○出資興建…」等語可證。故遮雨棚為被
    告所有，被告應可將遮雨棚拆掉取回建材。
  (三)原告與訴外人庚○○簽訂之契約書並非於86年3月1日為之，
    而係於本件調解程序中始事後簽訂。
  (四)原告於97年10月30日契約到期後以遮雨棚為原告所有為理由
    ，阻撓被告搬遷，並進而請求賠償金，實屬別有居心。
  (五)訴外人庚○○應該是有出錢搭建遮雨棚，但是是把錢交給被
    告，並不是交給工人，且當時搭建金額不止135,000元，且
    被告與其他人也有出資，遮雨棚為被告在使用，租金也是被
    告所支付，庚○○應無權利同意將遮雨棚歸原告所有。
  (六)證人庚○○與原告簽立合約後，為何原告與被告簽立的合約
    書卻約定「由被告自行拆除地上物，將土地交還原告」，可
    見此部分有矛盾，因此被告應有權將涼棚拆除或要求原告賠
    償。
  (七)涼棚是86年4月中旬才搭建，5月1日兩造才簽立租約，所以
    被告主張應該要按照兩造的租約來履行，且原告有要求被告
    搬離時要拆除涼棚並恢復原狀給原告，且十幾年來證人庚○○也未跟被告講過涼棚的事情，原告應該遵守兩造的租約，
    不能拿與證人庚○○簽立的契約書對抗被告。
三、得心證之理由：
  (一)原告主張系爭土地為其所有，而其於86年5月1日將系爭土地
    無償租予被告停車，租期10年至96年4月30日止。期滿後原
    告再租予被告，雙方約定契約期間自96年5月1日起至97年10
    月31日止，租金為每月300元租約到期後，原告除口頭告知
    期滿不再續約，並分別以臺南和順郵局第00188號、第00125
    號存證信函通知被告，詎被告迄今未交還系爭土地及遮雨棚
    等語，業據原告提出土地登記謄本、土地租賃契約書及郵局
    存證信函為證，且被告就上開部分並不爭執，自堪認原告上
    開部分之主張為可採。
  (二)至原告主張系爭遮雨棚自96年3月1日期滿後即歸其所有等語
    ，則為被告所否認，並以前詞置辯，經查：
    1.原告提出其與訴外人庚○○於86年3月1日所訂立之契約書
      上載「土地所有權人戊○○所有麻豆鎮巷○段地號壹壹貳
      參和地號壹壹貳柒號。面積伍肆平方公尺零柒平方公寸和
      壹捌平方公尺玖壹平方公寸。提供出資人庚○○搭建涼棚
      共同停車用，期限為期壹拾年。自民國捌拾陸年參月壹日
      起至民國玖拾陸年參月壹日止，到期無條件同意地上搭建
      涼棚建物及地上一切設施贈與土地所有權人戊○○」等語
      （見本院卷第79頁），以及證人庚○○於證稱「（法官問
      ：涼棚有無參與搭建或出資）有，該涼棚全部都是我搭建
      的，我出錢請工人搭建，下方的水泥地也是我請工人將原
      來的土方挖掉，改鋪水泥，費用都是我一個人出的。」、
      「（法官問：你搭的時候，本來有無涼棚？）沒有，當時
      是空地。」、「（法官問：你搭的時候，跟本院卷第49頁
      照片有哪部分差別？）有，多了兩個旁邊的遮的部分，就
      是今日證人己○○用原子筆圈出來的部分。」、「（法官
      問：何人付錢給工人？）我付錢給工人，並不是把錢給被
      告凌林錦雲。」、「（法官問：你所稱的搭建是民國幾年
      的事情？）離現在十二年前。」、「（法官問：你搭此遮
      雨棚目的是否要提供給玄雲金母宮使用？）當時我們要搭
      建，但是屋主沒有同意，被告凌林錦雲要求我們向屋主要
      求同意搭建，後來屋主同意搭建，但是要求使用十年，十
      年後將涼棚歸屋主所有。」、「（法官問：你所稱的十年
      的約定，有無出具書面契約？）有。」、「（法官問：你
      所稱的契約書是否原告庭呈的契約書？）是。」、「（法
      官問：此張契約書，書立的時間是否就是契約書上所載86
      年3月1日？）是當日所寫，並不是後來才寫的，因為屋主
      怕宮主或信徒反悔。」、「（法官問：有無要在法律上主
      張搭建之涼棚為你所有？）當時搭建時，是想要提供給廟
      使用，但有約定到期後要原封不動歸屋主所有。」等語（
      見本院卷第72頁至73頁背面），本院審酌上開契約書及證
      人庚○○之上開證言，以及證人庚○○與兩造均無利益衝
      突或嫌隙，且證人庚○○為被告擔任宮主之玄雲金母宮之
      信徒，應無甘冒可能涉犯偽證罪而於本院為虛偽陳述，其
      證言應無不可採之處等情，認定證人庚○○既為系爭遮雨
      棚之原始搭建者，且業於搭建前即與原告約定將來期滿後
      同意系爭遮雨棚歸原告所有，故原告主張系爭遮雨棚自96
      年3月1日期滿後即歸其所有等語應為可採。
    2.至被告辯稱原告與訴外人庚○○簽訂之契約書並非於86年
      3月1日為之，以及訴外人庚○○應該是有出錢搭建遮雨棚
      ，但是是把錢交給被告，並不是交給工人，且當時搭建金
      額不止135,000元等語，經核與上開認定不符，是被告此
      部分之辯詞，應無可採。
    3.又被告辯稱被告與其他人也有出資等語，惟查，本院審酌
      證人己○○證稱「（法官問：你增建的那次有無增立鐵柱
      ？）我只有作屋簷及旁邊，我沒有增立鐵柱」、「（法官
      問：你搭建有無向何人收錢？）有，向被告乙○○○○○○○收錢，大約是幾萬元，是在大約十年前施作並收錢。
      」等語（見本院卷第70頁），以及證人甲○○證稱：「（
      法官問：你出多少錢？給誰？）因為我是玄雲金母宮的信
      徒，我出的錢應該是油香錢，宮主即被告凌林錦雲；有說
      要搭建遮雨棚，所以信徒多少都有出一點錢，當時我可能
      有出一、兩萬元，沒有開收據，錢是交給被告凌林錦雲：
      」、「（法官問：你出這筆香油錢時，是否已有遮雨棚存
      在？）有雛形在，是要作增建。」、「（法官問：雛形的
      意思為何？）起先只是一個拱型及四根柱子，這部分我沒
      有出資到，我所稱的增建就是上述的情形再作增建成現在
      的樣子。」等語（見本院卷第71頁），堪認證人己○○並
      非最初搭建系爭遮雨棚之工人，而證人甲○○亦僅是就系
      爭遮雨棚增建部分出資之人，自不能以其二人之證言推翻
      證人庚○○為系爭遮雨棚原始搭建之人之事實，是被告此
      部分之辯詞，亦無可採。
    4.依上所述，被告並未能舉證證明其出資興建遮雨棚而為遮
      雨棚之所有權人，且證人庚○○既為系爭遮雨棚之搭建者
      ，並於搭建前與原告約定將來期滿後同意系爭遮雨棚歸原
      告所有，故原告主張系爭遮雨棚自96年3月1日期滿後即歸
      其所有等語應為可採。
  (三)又原告主張租賃契約業已屆期，且其為系爭土地與系爭遮雨
    棚之所有權人，被告應返還系爭土地及系爭遮雨棚等語，亦
    為被告所否認，並以前詞置辯，經查：
    1.按「租賃期間屆滿，…，乙方（按：即被告）應即交還租
      賃物與甲方（按：即原告）…。」兩造先後於86年5月1日
      及97年4月30日訂立之土地租賃契約第16條均有明文（見
      本院98年度營調字第15號卷第16-19頁、第24-27頁）；又
      按所有人對於無權占有或侵奪其所有物者，得請求返還之
      。民法第767條第1項前段亦定有明文。
    2.原告主張租賃契約業已屆期，被告應返還系爭土地部分，
      因被告於言詞辯論時表示同意返還系爭土地（見本院卷第
      8頁），是原告此部分之請求，應予准許。
    3.又原告主張其為系爭遮雨棚之所有權人，被告應返還系爭
      遮雨棚部分，被告固辯稱：原告與被告簽立的合約書卻約
      定「由被告自行拆除地上物，將土地交還原告」等語，惟
      查，本院審酌兩造先後於86年5月1日及97年4月30日訂立
      之土地租賃契約第10條固約定：「乙方如因使用便利臨時
      搭設之籬笆或遮蓋物，應限於租賃用途有關，並於租賃關
      係消滅時自行拆除，恢復原狀，將土地交還與甲方，不得
      要求任何補償」等語，然該條契約條文所指乃指租約成立
      以後由被告臨時搭設之物，惟系爭遮雨棚既係租約成立以
      前即由證人庚○○搭建，自無上開條文之適用，是被告此
      部分之辯詞自無可採。從而，原告既為系爭遮雨棚之所有
      權人，且被告未能舉證其有繼續使用系爭遮雨棚之權利，
      則原告自有權依民法第767條之規定請求被告返還系爭遮
      雨棚。
    4.依上所述，原告主張租賃契約業已屆期，且其為系爭土地
      與系爭遮雨棚之所有權人，被告應返還系爭土地及系爭遮
      雨棚等語，為有理由，應予准許。
  (四)原告請求被告應自97年10月31日起至交還系爭土地及系爭遮
    雨棚予原告之日止，按月給付原告300元部分：按依不當得
    利之法則請求返還不當得利，以無法律上之原因而受利益，
    致他人受有損害為其要件，故其得請求返還之範圍，應以對
    方所受之利益為度，非以請求人所受損害若干為準，無權占
    有他人土地，可能獲得相當於租金之利益為社會通常之觀念
    （最高法院61年台上字第1695號判例參照）。本件被告自97
    年10月31日起迄今，即屬無權占有系爭土地，已如前述，被
    告自屬無法律上之原因而獲得相當於租金之利益，致原告受
    有損害，本院審酌被告承租系爭土地租金為每月300元，以
    此可認被告於租約終止後仍受有每月300元之不當得利，則
    原告請求被告自97年10月31日起至被告返還系爭土地之日止
    ，按月給付原告300元，為有理由，亦應准許。
四、綜上所述，原告請求被告應將系爭土地以及如附圖所示坐落
    臺南縣麻豆鎮巷○段1123地號土地上編號B、面積46.37平方
    公尺之鐵造遮雨棚及坐落臺南縣麻豆鎮巷○段1127地號土地
    上面積18.91平方公尺之鐵造遮雨棚返還原告，以及被告應
    自97年10月31日起至交還前項土地及鐵造遮雨棚予原告之日
    止，按月給付原告300元，洵屬有據，應予准許。
五、本件事證已臻明確，兩造其餘攻擊防禦方法及舉證，經本院
    審酌後認與本件判決結果均不生任何影響，爰不逐一論列，
    附此敘明。
六、按法院為終局判決時，應依職權為訴訟費用之裁判；訴訟費
    用，由敗訴之當事人負擔；民事訴訟法第87條第1項、第78
    條分別定有明文。經查：本件訴訟費用額18,188元（包括第
    一審裁判費14,068元及測量費4,120元，合計18,188元），
    揆諸前開規定，應由被告負擔，爰併予確定如主文第3項所
    示。
七、據上論結，原告之訴為有理由，依民事訴訟法第78條、第87
    條第1項，判決如主文。
中    華    民    國    98    年    7    月    17    日
                  民事第三庭  法  官  林福來
以上正本係照原本作成
如對本判決上訴，須於判決送達後20日內向本院提出上訴狀
中    華    民    國    98    年    7    月    17    日
                                書記官  吳俊達


司法院資訊處製作；財團法人民間司法改革基金會備份。
